【裁判字號】    98,上更(一),216
【裁判日期】    980722
【裁判案由】    毒品危害防制條例
【裁判全文】
臺灣高等法院刑事判決             98年度上更(一)字第216號
上  訴  人
即  被  告  甲○○
選任辯護人  劉大正律師
上列上訴人，因毒品危害防制條例案件，不服臺灣桃園地方法院
94年度訴字第1102號，中華民國95年1 月23日第一審判決（起訴
案號：臺灣桃園地方法院檢察署94年度偵字第3144號）提起上訴
，經本院判決後，由最高法發回更審，本院判決如下：
    主  文
原判決撤銷。
甲○○連續販賣第三級毒品，處有期徒刑肆年，扣案第三級毒品
愷他命參包及包裝袋參只（毛重肆拾伍點貳伍參公克）、新台幣
柒仟伍佰元、手機貳支，均沒收；又意圖販賣而持有第二級毒品
，處有期徒刑參年，扣案第二級毒品MDMA壹佰壹拾參顆（合計驗
餘淨重參拾點柒肆公克）沒收銷燬，MDMA包裝袋壹只，沒收。應
執行有期徒刑陸年陸月，扣案第二級毒品MDMA壹佰壹拾參顆（合
計驗餘淨重參拾點柒肆公克）沒收銷燬；第三級毒品愷他命參包
及包裝袋參只（毛重肆拾伍點貳伍參公克）、MDMA包裝袋壹只、
新台幣柒仟伍佰元、手機貳支，均沒收。
    事  實
一、甲○○明知MDMA、愷他命（Ketamine）分別業經政府依毒品
    危害防制條例公告列為第二級毒品、第三級毒品，未經許可
    ，不得販賣、意圖販賣而持有，竟於民國（下同）94年1 月
    24日晚間某時，在桃園縣桃園市獅子王舞廳，基於供己施用
    之犯意，分別以新台幣（下同）30000元、70000元價格，自
    真實姓名年籍不詳綽號「怪怪」成年男子，購入第二級毒品
    MDMA115顆、第三級毒品愷他命3包（毛重約50.253公克）而
    持有。嗣週轉不靈，萌以每顆300 元價格販賣第二級毒品、
    每克1500元價格販賣第三級毒品營利意圖，於94年1 月29日
    晚間，將意圖販賣而持有MDMA115顆、愷他命3包藏放己身，
    伺機在桃園縣桃園市○○路上娛樂場所附近出售，基於販賣
    第三級毒品概括犯意，先於94年1 月29日晚間10時，在桃園
    縣桃園市○○路與三民路口，以3000元價格出售2 公克愷他
    命予真實姓名年籍不詳男子，同日晚間11時左右，在同上路
    口，以4500元價格出售3 公克愷他命予另一名真實姓名年籍
    不詳男子。其持有MDMA115 顆則尚未售出。同日晚上11時40
    分許，在桃園縣桃園市○○路與民安路口為警盤查查獲，在
    員警未查悉上開販毒犯行前，自首而供出販毒行為，經警扣
    得其持有MDMA115顆（驗餘淨重30.74公克）及外包裝袋1 只
    、販賣毒品後所餘愷他命3包及包裝袋3只（實稱毛重45.253
    ）、販賣愷他命所得7500元，及所有供販賣毒品所用之行動
    電話2支。
二、案經桃園縣政府警察局移送臺灣桃園地方法院檢察署檢察官
    偵查起訴。
    理  由
甲、證據能力之說明：
一、證人即詢問被告警員林偉人於原審證稱：「被告看到我們好
    像很緊張，準備要離開」、「我們就盤查他，請他出示證件
    」、「我們查到就帶回局裡去，去做訊問，當場並沒有問他
    」、「（帶回局裡後，由何人製作筆錄？）由我負責訊問，
    蘇義良負責打字」、「（問：為何筆錄上面詢問人記載是蘇
    義良？），可能筆錄上面的印章蓋錯，因為蘇義良打字比較
    快，我們都會請他打字」、「（問：在訊問筆錄時，你們是
    否採一問一答的方式，還是訊問完之後，再請被告照著唸？
    ）我們是採一問一答」、「（問：你是否跟被告說如果承認
    販賣的話就可以交保，若承認施用的話就要抓去關？）我們
    不可能這樣講，因為跟案情沒有關係」、「（問：製作筆錄
    時，被告是否一下子跟你說他毒品來源？）他從頭開始都沒
    有否認，他就說他有販賣的行為，且已經兜售一部份」、「
    （問：在製作筆錄前是否有先詢問被告整個相關案情？）有
    ，之後再一問一答製作筆錄」、「（問：是否將草稿紙的內
    容製作成筆錄？）沒有，只是摘要記載時間、地點等，幫助
    我們記憶，並沒有特定何種事項」、「（問：警詢錄音是否
    從一問一答時，就開始錄製？）一般來說都是在開始製作筆
    錄時，才開始錄音，之前大略訊問都沒有錄音」等語（原審
    卷61至65頁）。
二、原審勘驗94年1 月30日第二次警詢錄音帶結果：警員對被告
    製作詢問筆錄的方式，係採一問一答，在詢問問題經被告回
    答之後，再依照被告所述內容整理製作筆錄，筆錄內容並非
    按照被告所述依序逐字記載，錄音帶有「打字」的聲音，警
    詢筆錄記載的內容與被告回答之內容相符，有勘驗筆錄可稽
    （原審卷117、118頁）。足見警員製作警詢筆錄過程有全程
    錄音，未如被告所辯係由被告照警員先行製作完成警詢筆錄
    讀唸錄音。參以被告於內勤檢察官訊問時亦曾供承警詢所言
    實在，其係基於販賣意圖而持有扣案之第二級毒品、第三級
    毒品，並於為警查獲前，曾出售二次第三級毒品愷他命等情
    在卷（偵查卷25頁）。而被告於94年1 月30日第一次警詢時
    ，表示不願接受夜間詢問而未製作筆錄，倘被告於警局受到
    脅迫，豈於第一次警詢時尚能向警員表示不願接受夜間詢問
    。再依被告年紀、智識程度，應知販賣毒品係重罪之理，倘
    無販毒意圖，其亦無於檢察官訊問之始，仍將警詢中自白之
    詳細內容，再次詳盡供述之理，被告就此所辯尚非可取。而
    被告於本院更審另辯稱警詢違法在夜間訊問、被告自白出於
    疲勞訊問云云，經核亦無實據，是其於94年1 月30日在第二
    次警詢所為自白，具有證據能力。
三、公設辯護人於本院前審為被告辯護稱：被告於偵查中第一次
    訊問時所為之有關於出賣愷他命、意圖販售搖頭丸及買受過
    程之自白，乃延續警詢而為，無證據能力。惟查，被告於94
    年1 月30日15時許經警移送檢察官偵訊時，除與警詢為相同
    之供述外，另就其自「怪怪」處購入第二級毒品MDMA每顆之
    價格、第三級毒品愷他命每克價格，意圖售出價格，及其曾
    出售二次第三級毒品愷他命之時間、地點、數量、價格等節
    ，為更明確供述，且被告於警詢、檢察官訊問時所為供述，
    依被告於檢察官訊問時就購入、售出毒品之每顆、每克價格
    所為供述內容以計，乃與被告於警詢所供之總購入毒品價格
    、出售所得金額大致相符。此部分所辯，亦無足取。
乙、實體方面：
一、訊據上訴人即被告（下稱被告）甲○○，固坦承於上揭時地
    持有毒品MDMA、愷他命為警查獲事實，惟矢口否認有何意圖
    販賣而持有第二級毒品及販賣第三級毒品等犯行，先後辯稱
    ：其於警詢之自白係受警員脅迫所作，不具證據能力；為警
    查扣毒品，均係供己施用，並無販賣意圖。檢察官所指販賣
    毒品時間，其與友人陳國偉、石威龍在一起準備去吃消夜，
    不可能有販賣毒品予他人情事云云。惟查：
(一)上揭犯罪事實，迭據被告甲○○先後於警詢、檢察官訊問時
    坦白承認（偵查卷8 、25頁），且經證人即查獲警員林偉人
    於原審就如何查獲本案及如何在被告身上起出扣案物品情節
    結證屬實，復有藥錠115顆、白色粉末3包及販賣愷他命所得
    現金7500元扣案可證。依查獲員警林偉人、李四真所證情節
    ，及被告於本院更審前均未主張本件係違法搜索，佐以扣押
    筆錄所載（偵查卷11頁）取得本件扣押物之二個原因，被告
    於原審所供查獲緣由，堪認本件係警方盤查後，被告主動、
    自願打開皮包，自己翻動物品後，經警查獲系爭毒品，自與
    搜索無關，況縱認警方於被告主動打開皮包後，發覺有毒品
    而有搜索情事，核與刑事訴訟法第130 條附帶搜索亦屬相符
    ，是辯護人主張本件係違法搜索乙節，難以採取。扣案藥錠
    115 顆，先後經送行政院衛生署管制藥品管理局、憲兵司令
    部刑事鑑識中心鑑定結果，均檢出含有第二級毒品MDMA成份
    ，驗餘113顆合計驗餘淨重30.74公克，此有行政院衛生署管
    制藥品管理局94年4月8日管檢字第0940002575號檢驗成績書
    、憲兵司令部刑事鑑識中心94年12月19日（94）安鑑字第02
    752號鑑驗通知書可憑（偵查卷37頁、原審卷140頁）；白色
    粉末3 包，經送行政院衛生署管制藥品管理局鑑定結果，均
    檢出含有第三級毒品ketamine（愷他命）成分，亦有行政院
    衛生署管制藥品管理局上開檢驗成績書在卷足佐，雖憲兵司
    令部刑事鑑識中心經原審送請鑑驗後認：白色粉末四包，均
    含愷他命成分，但依原審將二樣毒品另送驗之過程，MDMA之
    數量亦有誤，可見白色粉末鑑驗結果，與行政院衛生署管制
    藥品管理局鑑定結果未符，應係未詳實所致，自應以第一次
    鑑定結果為可採。是被告於警詢、內勤檢察官訊問時所為之
    自白，應與事實相符，洵堪採信。
(二)被告雖稱因與他人合租房屋，貴重物品出門隨身攜帶云云，
    惟其於原審係稱怕父母知道才將毒品帶在在身上，前後供詞
    不一，且將大量將供己施用之第二級、第三級毒品隨身攜帶
    而增加遭警查獲之風險，顯違常情。況被告於原審時供稱：
    MDMA一個月之用量約二、三十顆，卻隨身攜帶達半年用量之
    MDMA，而其驗尿結果亦無MDMA反應，益徵被告於警詢及內勤
    檢察官訊問時供稱是意圖供販賣等情，應屬可採。又被告於
    偵查中供稱：「（毒品用途）缺錢，打算賣給別人用，但搖
    頭丸還沒賣掉，Ｋ他命賣了五公克，一個是十點多，用三千
    元向我買了二公克，另一個是十一點多，用四千五百元向我
    買了三公克」、「我是打算搖頭丸每顆用三百元賣出，Ｋ他
    命每公克用一千五百元賣出」等語甚詳，核與警詢之內容，
    更為詳盡，而被告遭查獲當時警方在被告身上查扣現金非僅
    7500元，至少有現金7 萬元等情節，亦經被告於審理時供述
    在卷，足見被告於警詢時、內勤檢察官訊問時所供其中現金
    7500元為販賣毒品所得一節，應屬非虛，非如被告所辯係警
    員叫其拿出來當販賣毒品所得云云，倘警員有意誣陷被告，
    實無未提及其餘高額現金，僅就其中之7500元特定為販賣所
    得之可能。再依被告於本院更審所供：查獲毒品前並未分裝
    等情，佐以被查獲三包毒品之重量，明顯有大、小包之別，
    堪認被告遭查獲毒品數量，應係已販賣二次毒品所餘之數量
    無訛，被告上開所辯未有販賣行為云云，難以採信。
(三)被告雖稱檢察官所指販賣毒品之時間，其係與友人陳國偉、
    石威龍在一起云云，並舉出證人陳國偉、石威龍及通聯紀錄
    為證。經查，證人陳國偉於原審證稱查獲當日晚上11點被告
    與石威龍至其住家邀其去吃宵夜；證人石威龍雖稱：當日晚
    上10點多即至被告住處，等約20分鐘，再一同找陳國偉去吃
    宵夜云云。惟與上開事證有間，已難遽信，且證人陳國偉、
    石威龍與被告間均存有多年情誼，此經被告供述在卷，則其
    等所為證詞之客觀真實性，顯非無疑。況被告於檢察官訊問
    時供稱：「（問：29日和誰去？）當天和一個叫陳國偉的朋
    友去吃東西」（偵查卷33頁），亦與證人陳國偉、石威龍於
    原審所證情節未合。且被告於原審準備程序供稱案發當時另
    一名在場人為林漢英，後於原審時改稱應為石威龍，並供稱
    ：「（問：為何於準備程序說另一位證人是林漢英？）因為
    我沒有得到林漢英的同意；（問：在場的人就是何人與有沒
    有得到林漢英的同意有何關係？）我要坦承我上次我本來要
    請林漢英作偽證，事實上他並沒有在現場，也沒有在便利商
    店對面；（問：為何你上次不老實說是石威龍？）我是後來
    才跟我律師討論到還有這一位證人」，亦核與證人石威龍於
    原審就案發當日被告是否同時邀約林漢英一起吃宵夜所證之
    情節不符。足見證人陳國偉、石威龍所證之事實有間，難以
    採信。本院於更審時，自無再行傳喚必要。被告另稱依手機
    基地台位置，可推論檢察官所指犯罪時間，其係與證人陳國
    偉、石威龍通聯及在一起云云。然依被告通聯絡紀錄觀之，
    被告並無密集通聯之情形，其間仍有空檔，且被告中間移動
    之位置亦無顯現，是尚不得以此採為有利被告之證據，推論
    被告於案發當日晚上9 時至11時許均在家未外出。綜上所述
    ，本件事證明確，被告上開所辯，核係卸責之詞，不足採信
    ，其上開犯行，洵堪認定，應依法論科。
二、被告行為後，刑法部分條文於94年2月2日經總統公布修正，
    並自95年7月1日起施行。按，本次刑法修正之比較新舊法，
    應就罪刑有關之共犯、未遂犯、想像競合犯、牽連犯、連續
    犯、結合犯，以及累犯加重、自首減輕暨其他法定加減原因
    （如身分加減）與加減例等一切情形，綜其全部罪刑結果而
    為比較（最高法院95年5月23日95年第8次刑庭會議決議）。
    經查：
  1.毒品危害防制條例第4條第3項販賣第三級毒品罪，法定刑為
    五年以上有期徒刑，得併科新台幣五百萬元以下罰金。第5
    條第2 項意圖販賣而持有第二級毒品罪，法定刑為五年以上
    有期徒刑，得併科新台幣五百萬元以下罰金。刑法第33條第
    5 款修正為：「主刑之種類如下：五、罰金：新臺幣一千元
    以上，以百元計算之」；與修正前刑法第33條第5 款規定罰
    金最低額銀元一元相比較，新法將毒品危害防制條例第4 條
    第3項、第5條第2 項販賣第三級毒品、意圖販賣而持有第二
    級毒品罪所得科處罰金最低額均由銀元一元提高為新臺幣一
    千元，因此，比較上述修正前、後之刑罰法律，本案應適用
    被告行為時法，對被告較為有利。
  2.刑法第56條連續犯之規定，業於94年1月7日修正公布刪除，
    並於95年7月1日施行，被告販賣第三級毒品之犯行，因行為
    後新法業已刪除連續犯之規定，此刪除雖非犯罪構成要件之
    變更，但顯已影響行為人刑罰之法律效果，自屬法律有變更
    ，依新法第2條第1項規定，比較新、舊法結果，應適用較有
    利於被告之行為時法律即舊法論以連續犯。
  3.被告行為時刑法第62條規定「對於未發覺之罪自首而受裁判
    者，減輕其刑。但有特別規定者，依其規定」，現行刑法第
    62條規定「對於未發覺之罪自首而受裁判者，『得』減輕其
    刑。但有特別規定者，依其規定」，比較新、舊法律，新法
    非有利於行為人。
  4.刑法第51條第5 款原規定：「五、宣告多數有期徒刑者，於
    各刑中之最長期以上，各刑合併之刑期以下，定其刑期。但
    不得逾二十年」，修正為：「五、宣告多數有期徒刑者，於
    各刑中之最長期以上，各刑合併之刑期以下，定其刑期。但
    不得逾三十年」，比較新舊法結果，修正後刑法並未較有利
    於被告。又沒收係從刑，依主刑所適用法律。綜上法律修正
    前後之比較，揆諸前揭說明及刑法第二條第一項規定，本案
    以適用被告行為時之相關刑罰法律論處被告罪責，對被告較
    為有利。
三、核被告所為，係犯毒品危害防制條例第4條第3項販賣第三級
    毒品罪、同條例第5條第2項意圖販賣而持有第二級毒品罪。
    被告上開犯罪，均符合自首要件，有被告警詢、偵查筆錄，
    及警方移送書、扣押筆錄可佐，並經查獲員警於原審時證稱
    在卷，爰依法減輕其刑。被告先後二次販賣第三級毒品犯行
    ，時間緊接，方法相同，觸犯構成要件相同之罪名，顯係基
    於概括之犯意反覆為之，應依刑法第56條規定論以一罪，並
    加重其刑，且就販賣第三級毒品部分，依法先加後減。被告
    所犯上開二罪，犯意各別、行為互異，應予分論併罰。原審
    經審理結果，認被告罪證明確，予以論科，固非無見，惟查
    ，裝置毒品MDMA所用塑膠袋1只、愷他命包裝袋3只，與內裝
    之毒品並無不可析離關係，手機2 支均為被告所有供販賣毒
    品所用之物，已據其於警詢及第一次偵訊時供承在卷，原審
    漏未諭知沒收，已有未洽。又被告上開犯行，符合自首要件
    ，原審未適用減輕，亦有違誤。被告提起上訴，以上開各情
    否認犯罪，核非可取，但原判決既有上開可議，即屬可維持
    ，應由本院撤銷改判。爰審酌被告犯罪之動機、手段、所生
    損害，販賣及持有毒品數量非少，如流入市面危害社會大眾
    健康極大及犯後否認犯罪等一切情狀，就被告販賣第三級毒
    品部分，量處有期徒刑四年，就意圖販賣而持有第二級毒品
    部分，量處有期徒刑三年，並定應執行刑為有期刑六年六月
    ，以示懲儆。扣案第二級毒品MDMA113顆（扣案115顆，驗餘
    113顆，合計驗餘淨重30.74公克），係第二級毒品，應依毒
    品危害防制條例第18條第1 項，諭知沒收銷燬。扣案第三級
    毒品愷他命3包及包裝袋3只（實稱毛重45.253公克，第三級
    毒品愷他命不得依毒品危害防制條例第18條第1 項規定宣告
    沒收銷燬）、手機2 支及現金7500元，分係供被告販賣第三
    級毒品愷他命所用、因犯販賣第三級毒品愷他命罪所得之財
    物；MDMA包裝袋1 只，係被告所有供意圖犯販賣第二級毒品
    MDMA 所用之物，已如前述，均應依同條例第19條第1項前段
    諭知沒收。至鑑驗用罄毒品，因鑑驗而滅失，不予宣告沒收
    銷燬，附此敘明。
據上論斷，應依刑事訴訟法第369條第1項前段、第364條、第299
條第1項前段、毒品危害防制條例第4條第3 項、第5條第2項、第
18條第1項前段、第19條第1項，刑法第2條第1項、第11條前段、
修正前刑法第56條、第62條、第51條第5款，判決如主文。
本案經檢察官李良忠到庭執行職務。
中    華    民    國    98    年    7     月    22    日
                  刑事第三庭審判長法  官  陳博志
                                  法  官  許文章
                                  法  官  蔡聰明
以上正本證明與原本無異。
如不服本判決，應於收受送達後十日內向本院提出上訴書狀，其
未敘述上訴之理由者並得於提起上訴後十日內向本院補提理由書
（均須按他造當事人之人數附繕本）。
                                  書記官  陳建邦
中    華    民    國    98    年    7     月    22    日
修正前毒品危害防制條例第4條：
製造、運輸、販賣第一級毒品者，處死刑或無期徒刑；處無期徒
刑者，得併科新臺幣1千萬元以下罰金。
製造、運輸、販賣第二級毒品者，處無期徒刑或7 年以上有期徒
刑，得併科新臺幣7百萬元以下罰金。
製造、運輸、販賣第三級毒品者，處5 年以上有期徒刑，得併科
新臺幣5百萬元以下罰金。
製造、運輸、販賣第四級毒品者，處3 年以上10年以下有期徒刑
，得併科新臺幣3百萬元以下罰金。
製造、運輸、販賣專供製造或施用毒品之器具者，處1年以上7年
以下有期徒刑，得併科新臺幣1百萬元以下罰金。
前五項之未遂犯罰之。
修正前毒品危害防制條例第5條：
意圖販賣而持有第一級毒品者，處無期徒刑或10年以上有期徒刑
，得併科新臺幣7百萬元以下罰金。
意圖販賣而持有第二級毒品者，處5 年以上有期徒刑，得併科新
臺幣5百萬元以下罰金。
意圖販賣而持有第三級毒品者，處3 年以上10年以下有期徒刑，
得併科新臺幣3百萬元以下罰金。
意圖販賣而持有第四級毒品或專供製造、施用毒品之器具者，處
1年以上7年以下有期徒刑，得併科新臺幣1百萬元以下罰金。

司法院資訊處製作；財團法人民間司法改革基金會備份。
